ACORDAO-COMPLETO-2583086

ACÓRDÃO 2822/2023 ATA 9/2023 - PRIMEIRA CÂMARA

VISTOS, relatados e discutidos estes autos de tomada de contas especial instaurada pelo Ministério do Turismo em razão de não comprovação da regular aplicação de recursos recebidos da União para realização de projeto turístico,
ACORDAM os Ministros do Tribunal de Contas da União, reunidos em sessão da 1ª Câmara, ante as razões expostas pelo Relator, e com fundamento nos arts. 169, inciso VI, e 212 do Regimento Interno c/c os arts. 8º e 11 da Resolução-TCU 344/2022, em: 
9.1. arquivar os presentes autos sem julgamento do mérito; e
9.2. informar o conteúdo desta decisão à Procuradoria da República no Distrito Federal, para adoção das medidas cabíveis, e também ao Ministério do Turismo.

Tomada de contas especial instaurada em razão de não comprovação da regular aplicação dos recursos recebidos da União relativos por meio de termo de parceria que objetivou a realização do projeto Road Show promocional itinerante - Caminhão Destino Brasil.

Primeira Câmara

Ministério do Turismo.

3. Responsáveis: Instituto Cia do Turismo (09.359.271/0001-02) e Jorge Nicolau Meira (XXX.030.949-XX).

13.1. Ministros presentes: Walton Alencar Rodrigues (Presidente), Benjamin Zymler, Jorge Oliveira e Jhonatan de Jesus (Relator).
13.2. Ministro-Substituto presente: Augusto Sherman Cavalcanti.

JHONATAN DE JESUS

Transcrevo a seguir, com ajustes de forma pertinentes, a instrução elaborada pela então Secretaria de Controle Externo de Tomada de Contas Especial, atual Unidade de Auditoria Especializada em Tomada de Contas Especial - AudTCE (peça 242) :
"INTRODUÇÃO
Cuidam os autos de tomada de contas especial instaurada pelo Ministério do Turismo, em desfavor de José Nicolau Meira (CPF: XXX.030.949-XX) e Instituto CIA do Turismo (CNPJ: 09.359.271/0001-02) , em razão de não comprovação da regular aplicação dos recursos repassados pela União realizadas por meio do Termo de parceria 00002/2010, registro Siafi 731981, (peça 4) firmado entre o Ministério do Turismo e Instituto CIA do Turismo, e que tinha por objeto a realização do projeto denominado 'Road Show promocional itinerante - Caminhão Destino Brasil'.
HISTÓRICO
Em 12/6/2017, com fundamento na IN/TCU 71/2012, alterada pela IN/TCU 76/2016 e DN/TCU 155/2016, o dirigente da instituição Ministério do Turismo autorizou a instauração da tomada de contas especial (peça 197) . O processo foi registrado no sistema e-TCE com o número 970/2018.
O Termo de parceria 00002/2010 (peça 10) , registro Siafi 731981, foi firmado no valor de R$ 4.201.005,00, totalmente à conta do Parceiro Público (MTur) . Teve vigência de 12/3/2010 a 25/9/2010, com prazo para apresentação da prestação de contas em 25/10/2010. Os repasses efetivos da União totalizaram R$ 4.201.005,00, realizados por intermédio de ordens bancárias nos valores de R$ 2.522.113,50, de 9/4/2010, e de R$ 1.678.891,50, de 31/5/2010, acostadas respectivamente às peças 13 e 24.
A prestação de contas e complementações enviadas foram analisadas por meio dos documentos constantes nas peças 21, 175, 181, 184 e 185. 
O fundamento para a instauração da Tomada de Contas Especial, conforme consignado na matriz de responsabilização elaborada pelo tomador de contas, foi a constatação da seguinte irregularidade: 
Não comprovação da boa e regular aplicação dos recursos recebidos da União, por meio do Termo de parceria 731981, celebrado entre o órgão Ministério do Turismo e INSTITUTO CIA DO TURISMO.
5.1	Note-se que as seguintes falhas motivaram as conclusões pela Não Comprovação da boa e regular aplicação dos recursos:
5.1.1	Na Nota Técnica de Análise de Prestação de Contas Complementar nº 13/2016 (peça 184) , verificou-se:
	a) não comprovação parcial da execução física do ajuste, motivadora da glosa de valores de diversos itens previstos no plano de trabalho, na monta R$ 1.087.118,00;
	b) nas notas fiscais apresentadas houve falta de atesto do responsável pela Instituição e identificação do Termo de Parceria;
	c) valor repassado foi utilizado para pagamento de despesas de aluguel e despesas trabalhistas.
	d) não comprovação de capacidade técnica para execução do objeto pactuado.
Na Nota Técnica de Reanálise Financeira nº 727/2016 (peça 185) , observou-se:
a) não apresentado Relatório anual de execução de atividades; 
b) Relatório da execução física e financeira apresentado de forma genérica; 
c) não apresentado Demonstração de resultados do exercício; 
d) não apresentado Balanço patrimonial; 
e) não apresentado Demonstração das mutações do patrimônio social.
No Relatório de Auditoria Especial nº 00190.020860/2011-31 (peça 212) , da Controladoria-Geral da União, verificou-se:
a)  Aprovação pelo Ministério do Turismo de Plano de Trabalho contendo itens insuficientemente detalhados;
b)  Pagamento de taxa de administração.
Os responsáveis arrolados na fase interna foram devidamente comunicados e, diante da ausência de justificativas suficientes para elidir a irregularidade e da não devolução dos recursos, instaurou-se a tomada de contas especial.
No relatório (peça 207) , o tomador de contas concluiu que o prejuízo importaria no valor original de R$ 4.201.005,00, imputando-se a responsabilidade a José Nicolau Meira, na condição de dirigente e Instituto CIA do Turismo, na condição de contratado. 
Em 5/10/2018, a Controladoria-Geral da União emitiu o relatório de auditoria (peça 208) , em concordância com o relatório do tomador de contas. O certificado de auditoria e o parecer do dirigente do órgão de controle interno concluíram pela irregularidade das presentes contas (peças 209 e 210) .
Em 16/11/2018, o ministro responsável pela área atestou haver tomado conhecimento das conclusões contidas no relatório e certificado de auditoria, bem como do parecer conclusivo do dirigente do órgão de controle interno, manifestando-se pela irregularidade das contas, e determinou o encaminhamento do processo ao Tribunal de Contas da União (peça 211) .
Na instrução de peça 214, analisando-se os documentos nos autos a Secex/TCE concluiu pela necessidade de realização de citação para as irregularidades abaixo: 
Débito relacionado ao responsável José Nicolau Meira (CPF: XXX.030.949-XX) , na condição de dirigente, em solidariedade com Instituto CIA do Turismo.
Irregularidade 1: não comprovação da regular execução financeira do Termo de parceria.
Evidências da irregularidade: Nota Técnica de Análise de Prestação de Contas Complementar nº 13/2016 (peça 184) ; Relatório de Auditoria Especial nº  00190.020860/2011-31 (peça 212, p. 230-231) ; e Documentos Comprobatórios de Despesas e Pagamentos (peças 41-170) .
Normas infringidas: Art. 37, caput, c/c o art. 70, parágrafo único, da Constituição Federal de 1988; art. 93, do Decreto-lei 200, de 25 de fevereiro de 1967; e arts. 62 e 63 da Lei 4.320/1964 arts. 62 e 63 da Lei 4.320/1964.
Condutas: apresentar documentos de comprovação de despesa (notas fiscais, recibos, declarações e faturas) sem atesto; não se apresentar comprovantes de transferência aos fornecedores/prestadores em relação a retiradas da conta bancária do termo de parceria que totalizam R$ 267.081,48; apresentar, para comprovar as despesas monta de R$ 3.817.095,69, documentos de comprovação de despesa que não possuem, em seu corpo,  menção ao termo de parceria ou à entidade parceira púbica; e pagar taxa de administração.
Nexo de causalidade: A não apresentação de documentos que comprovassem a adequada execução financeira do Termo de parceria resultou na presunção de danos ao erário.
Culpabilidade: não há excludentes de ilicitude, de culpabilidade e de punibilidade; é razoável supor que o responsável tinha consciência da ilicitude de sua conduta; era exigível conduta diversa da praticada.
Débito quantificado da irregularidade 1:
	Data de ocorrência
	Valor histórico (R$) 
	Identificador da parcela

	9/4/2010
	2.522.133,50
	D1

	31/5/2010
	1.678.891,50
	                 D2

	30/8/2010
	3.076,72*
	                  C

	31/8/2010
	0,72*
	                  C

	1/9/2010
	0,18*
	                  C

                   Valor atualizado do débito (sem juros) em 28/10/2019: R$ 7.111.130,80
Cofre credor: Tesouro Nacional.
Débito relacionado ao responsável Instituto CIA do Turismo (CNPJ: 09.359.271/0001-02) , na condição de contratado, em solidariedade com José Nicolau Meira.
Irregularidade 1: não comprovação da regular execução financeira do Termo de parceria.
Evidências da irregularidade: Documentos Comprobatórios de Despesas e Pagamentos (peças 41-170) .
Normas infringidas: Art. 37, caput, c/c o art. 70, parágrafo único, da Constituição Federal de 1988; art. 93, do Decreto-lei 200, de 25 de fevereiro de 1967; e arts. 62 e 63 da Lei 4.320/1964 arts. 62 e 63 da Lei 4.320/1964.
Condutas: apresentar documentos de comprovação de despesa (notas fiscais, recibos, declarações e faturas) sem atesto; não se apresentar comprovantes de transferência aos fornecedores/prestadores em relação a retiradas da conta bancária do termo de parceria que totalizam R$ 267.081,48; apresentar, para comprovar as despesas monta de R$ 3.817.095,69, documentos de comprovação de despesa que não possuem, em seu corpo,  menção ao termo de parceria ou à entidade parceira púbica; e pagar taxa de administração.
Nexo de causalidade: A não apresentação de documentos que comprovassem a adequada execução financeira do Termo de parceria resultou na presunção de danos ao erário.
Culpabilidade: não há excludentes de ilicitude, de culpabilidade e de punibilidade; é razoável supor que o responsável tinha consciência da ilicitude de sua conduta; era exigível conduta diversa da praticada.
Débito quantificado da irregularidade 1:
	Data de ocorrência
	Valor histórico (R$) 
	Identificador da parcela

	9/4/2010
	2.522.133,50
	D1

	31/5/2010
	1.678.891,50
	                 D2

	30/8/2010
	3.076,72
	                  C

	31/8/2010
	0,72
	                  C

	1/9/2010
	0,18
	                  C

                   Valor atualizado do débito (sem juros) em 28/10/2019: R$ 7.111.130,80
Cofre credor: Tesouro Nacional.
 Em cumprimento ao Despacho do Secretário da Secex/TCE (peça 216) , foi efetuada citação dos responsáveis, nos moldes adiante:
1.   Instituto CIA do Turismo - promovida a citação da responsável*, conforme delineado adiante:
	Comunicação: OFÍCIO 14201/2019-TCU/Secomp (peça 221) 
Data da Expedição: 6/12/2019
Houve ciência: Não
Motivo da devolução do aviso de recebimento: Mudou-se.
Observação: Ofício enviado para o endereço do Responsável constante em sistema corporativo do TCU (peça 219) .
	
	Comunicação: OFÍCIO 13116/2020-TCU/Secomp (peça 231) 
Data da Expedição: 9/4/2020
Nome Recebedor: Rubia Santos (peça 236) 
Houve notificação: Sim
Observação: Ofício enviado para o endereço do último representante legal do instituto (antes da baixa no CNPJ) constante em sistema corporativo do TCU (peça 229) .
Fim do prazo para a defesa: 24/4/2020
Houve resposta: Não
	
	Comunicação: EDITAL 0416/2020- Secomp-4 (peça 230) 
Data da Expedição: 3/4/2020
Data de ciência: 6/4/2020 (peça 235) 
Fim do prazo para a defesa: 22/4/2020
Observação: citação editalícia, enquanto ainda se esgotavam as tentativas de citação postal.
Houve resposta: Não.
	
1.  José Nicolau Meira - promovida a citação do responsável, conforme delineado adiante:
	Comunicação: Ofício 14203/2019- Secomp-4 (peça 220) 
Data da Expedição: 7/1/2020
Data da Ciência: 10/1/2020 (peça 221) 
Nome Recebedor: Fernanda de Souza
Observação: Ofício enviado para o endereço do Responsável constante em sistema corporativo do TCU (peça 218) .
Fim do prazo para a defesa: 27/1/2020
Houve resposta: Sim (peças 223, e 225-228) 
	
Conforme Despacho de Conclusão das Comunicações Processuais (peça 240) , informamos que as providências inerentes às comunicações processuais foram concluídas. 
Transcorrido o prazo regimental, a responsável Instituto CIA do Turismo permaneceu silente, devendo ser considerado revel, nos termos do art. 12, §3º, da Lei 8.443/1992, e a responsável José Nicolau Meira apresentou defesa (peças 223, e 225-228) , que será analisada na seção Exame Técnico.
EXAME TÉCNICO
Da validade das notificações:
Preliminarmente, cumpre tecer breves considerações sobre a forma como são realizadas as comunicações processuais no TCU. A esse respeito, destacam-se o art. 179, do Regimento Interno do TCU (Resolução 155, de 4/12/2002) e o art. 4º, inciso III, § 1º, da Resolução TCU 170, de 30 de junho de 2004, in verbis:
'Art. 179. A citação, a audiência ou a notificação, bem como a comunicação de diligência, farse-ão:
I - mediante ciência da parte, efetivada por servidor designado, por meio eletrônico, fac-símile, telegrama ou qualquer outra forma, desde que fique confirmada inequivocamente a entrega da comunicação ao destinatário;
II - mediante carta registrada, com aviso de recebimento que comprove a entrega no endereço do destinatário;
III - por edital publicado no Diário Oficial da União, quando o seu destinatário não for localizado
 (...) 
Art. 3º As comunicações serão dirigidas ao responsável, ou ao interessado, ou ao dirigente de órgão ou entidade, ou ao representante legal ou ao procurador constituído nos autos, com poderes expressos no mandato para esse fim, por meio de:
I - correio eletrônico, fac-símile ou telegrama;
II - servidor designado;
III - carta registrada, com aviso de recebimento;
IV - edital publicado no Diário Oficial da União, quando o seu destinatário não for localizado, nas hipóteses em que seja necessário o exercício de defesa.
Art. 4º. Consideram-se entregues as comunicações:
I - efetivadas conforme disposto nos incisos I e II do artigo anterior, mediante confirmação da ciência do destinatário;
II - realizadas na forma prevista no inciso III do artigo anterior, com o retorno do aviso de recebimento, entregue comprovadamente no endereço do destinatário;
III - na data de publicação do edital no Diário Oficial da União, quando realizadas na forma prevista no inciso IV do artigo anterior.
§ 1º O endereço do destinatário deverá ser previamente confirmado mediante consulta aos sistemas disponíveis ao Tribunal ou a outros meios de informação, a qual deverá ser juntada ao respectivo processo.
 (...) '
Bem se vê, portanto, que a validade da citação via postal não depende de que o aviso de recebimento seja assinado pelo próprio destinatário da comunicação, o que dispensa, no caso em tela, a entrega do AR em 'mãos próprias'. A exigência da norma é no sentido de o Tribunal verificar se a correspondência foi entregue no endereço correto, residindo aqui a necessidade de certeza inequívoca. 
Não é outra a orientação da jurisprudência do TCU, conforme se verifica dos julgados a seguir transcritos:
'São válidas as comunicações processuais entregues, mediante carta registrada, no endereço correto do responsável, não havendo necessidade de que o recebimento seja feito por ele próprio (Acórdão 3648/2013-TCU-Segunda Câmara, Relator Ministro JOSÉ JORGE) ;
É prescindível a entrega pessoal das comunicações pelo TCU, razão pela qual não há necessidade de que o aviso de recebimento seja assinado pelo próprio destinatário. Entregandose a correspondência no endereço correto do destinatário, presume-se o recebimento da citação. (Acórdão 1019/2008-TCU-Plenário, Relator Ministro BENJAMIN ZYMLER) ;
As comunicações do TCU, inclusive as citações, deverão ser realizadas mediante Aviso de Recebimento - AR, via Empresa Brasileira de Correios e Telégrafos, bastando para sua validade que se demonstre que a correspondência foi entregue no endereço correto. (Acórdão 1526/2007-TCU-Plenário, Relator Ministro AROLDO CEDRAZ) .'
A validade do critério de comunicação processual do TCU foi referendada pelo Supremo Tribunal Federal, nos termos do julgamento do MS-AgR 25.816/DF, por meio do qual se afirmou a desnecessidade da ciência pessoal do interessado, entendendo-se suficiente a comprovação da entrega do 'AR' no endereço do destinatário:
'Ementa: agravo regimental. Mandado de segurança. Desnecessidade de intimação pessoal das decisões do tribunal de contas da união. art. 179 do regimento interno do TCU. Intimação do ato impugnado por carta registrada, iniciado o prazo do art. 18 da lei nº 1.533/51 da data constante do aviso de recebimento. Decadência reconhecida. Agravo improvido.
O envio de carta registrada com aviso de recebimento está expressamente enumerado entre os meios de comunicação de que dispõe o Tribunal de Contas da União para proceder às suas intimações.
O inciso II do art. 179 do Regimento Interno do TCU é claro ao exigir apenas a comprovação da entrega no endereço do destinatário, bastando o aviso de recebimento simples.' 
No caso vertente, tentou-se a citação da responsável (Instituto CIA do Turismo) em endereços provenientes de pesquisas de endereços realizadas pelo TCU (vide parágrafo 11 acima) , conforme pesquisas em endereço constante no sistema CNPJ da Receita e outros, e houve êxito na citação postal, sem prejuízo de que também se realizou a citação via edital. 
Da revelia do responsável Instituto CIA do Turismo
Nos processos do TCU, a revelia não leva à presunção de que seriam verdadeiras todas as imputações levantadas contra os responsáveis, diferentemente do que ocorre no processo civil, em que a revelia do réu opera a presunção da verdade dos fatos narrados pelo autor (Acórdão 1009/2018-TCU-Plenário, Relator: Bruno Dantas; 2369/2013 - TCU - Plenário, Relator: Benjamim Zymler e 2449/2013 - TCU - Plenário, Relator: Benjamim Zymler) . Dessa forma, a avaliação da responsabilidade do agente não pode prescindir da prova existente no processo ou para ele carreada. 
Ao não apresentar sua defesa, o responsável deixou de produzir prova da regular aplicação dos recursos sob sua responsabilidade, em afronta às normas que impõem aos gestores públicos a obrigação legal de, sempre que demandados pelos órgãos de controle, apresentar os documentos que demonstrem a correta utilização das verbas públicas, a exemplo do contido no art. 93 do Decreto-Lei 200/1967: 'Quem quer que utilize dinheiros públicos terá de justificar seu bom e regular emprego na conformidade das leis, regulamentos e normas emanadas das autoridades administrativas competentes.' 
Mesmo as alegações de defesa não sendo apresentadas, considerando o princípio da verdade real que rege esta Corte, procurou-se buscar, em manifestações do responsável na fase interna desta Tomada de Contas Especial, se havia algum argumento que pudesse ser aproveitado a seu favor. 
No entanto, não foram apresentados documentos de defesa na fase interna.
Em se tratando de processo em que a parte interessada não se manifestou acerca das irregularidades imputadas, não há elementos para que se possa efetivamente aferir e reconhecer a ocorrência de boa-fé na conduta do responsável, podendo este Tribunal, desde logo, proferir o julgamento de mérito pela irregularidade das contas, conforme os termos dos §§ 2º e 6º do art. 202 do Regimento Interno do TCU. (Acórdão 2064/2011-TCU-Primeira Câmara (relator: Ubiratan Aguiar) , 6.182/2011-TCU-1ª Câmara (relator: Weber de Oliveira) , 4.072/2010-TCU-1ª Câmara (Relator: Valmir Campelo) , 1.189/2009-TCU-1ª Câmara (Relator: Marcos Bemquerer) , 731/2008-TCU-Plenário (Relator: Aroldo Cedraz) . Ressalta-se que a análise da boa-fé relativa a pessoa jurídica de direito privado é realizada considerando as condutas de seus administradores, uma vez que os atos destes obrigam a pessoa jurídica, desde que exercidos nos limites dos poderes definidos no ato constitutivo do ente, nos termos do art. 47 do Código Civil (Acórdão 1723/2016-TCU-Plenário, Ministro-Relator Raimundo Carrero) .
Dessa forma, a responsável Instituto CIA do Turismo deve ser considerada revel, nos termos do art. 12, §3º, da Lei 8.443/1992, devendo as contas serem julgadas irregulares, condenando-a solidariamente ao débito apurado e aplicando-lhe a multa prevista no art. 57 da Lei 8.443/1992. Essa proposta só se alteraria, caso a defesa do Sr. José Nicolau Meira seja capaz de elidir as irregularidades ocorridas ou alterar a visão acerca da responsabilização.
Da defesa do responsável José Nicolau Meira 
Passa-se a analisar as alegações de defesa do José Nicolau Meira (peças 223, e 225-228) . Para melhor organização desta instrução, cada argumento de defesa será apresentado e analisado separadamente. Os argumentos estão acostados à peça 223.
Preliminar de Prescrição.
O responsável traz como argumento a afirmação de que houve prescrição. 
Segundo ele, a prescrição em processos do TCU se dá em 5 (cinco) anos. 
Utiliza-se como fundamento, para que essa prescrição tenha prazo quinquenal, a Lei 9.873/99, em seu artigo 1º.
Acrescenta que o procedimento em questão aponta como fato gerador das supostas irregularidades a data de 31/05/2010, momento da última ordem bancária (peça 24) .
Todavia, assevera que ainda que este Colendo Tribunal entenda que exerce apenas atividade de Controle Externo e não Poder de Polícia, razão pela qual não haveria incidência da norma supracitada, a questão já foi amplamente analisada pelo Supremo Tribunal Federal, o qual tem adotado o prazo prescricional quinquenal. Exemplos dessa aplicação são os julgados dos MS 32.201/DF e MS 35.971/DF.
Logo, considerando que no caso em tela o responsável somente foi devidamente notificado em 12/01/2020, tendo decorrido mais de 09 (nove) anos entre o fato gerador e sua escorreita citação, denota-se, portanto, a ocorrência da prescrição quinquenal.
Desse modo, há de ser reconhecido o transcurso do lapso temporal superior ao prazo prescricional de 05 (cinco) anos previsto no art. 1º, da Lei 9.873/99, razão pela qual a presente Tomada de Contas Especial não merece prosperar.
Análise
O Supremo Tribunal Federal - STF, no Recurso Extraordinário - RE 636.886, fixou a tese, com repercussão geral reconhecida, de que 'é prescritível a pretensão de ressarcimento ao erário fundada em decisão de Tribunal de Contas' (Tema 899) . Em que pese o questionamento acerca da abrangência da tese ali firmada, confirmada em embargos declaratórios julgados em agosto de 2021, no sentido de que se circunscreveria apenas ao processo de execução da condenação imposta pelo TCU (ou seja, inaplicável à pretensão de ressarcimento exercida no processo 'conhecimento' da TCE) , verifica-se que o STF, por meio de decisões prolatadas pelas suas duas turmas, tem decidido de forma reiterada que se aplica o prazo prescricional de 5 anos previsto na Lei 9.873/1999 às pretensões sancionatória e ressarcitória a cargo do Tribunal de Contas da União. 
Seja por aplicação direta ou por analogia, a orientação sufragada é no sentido de que o prazo de 5 anos é compatível com a tese de que a ação e a execução prescrevem no mesmo prazo (Súmula 150 do STF) , bem como com o fato de que a Lei 9.873/1999 - que regulamenta o exercício de ação punitiva pela Administração Pública Federal, direta e indireta - regeria integralmente a prescrição no âmbito do TCU. Quanto a este último aspecto, o Ministro Luís Roberto Barroso, no voto exarado no julgamento do MS 32.201, embora tenha advertido que a atuação do TCU, em sua acepção clássica, não se qualifica como exercício do poder de polícia, ressaltou que a Lei 9.873/1999 assumiria vocação regulatória geral da prescrição do exercício da competência sancionadora da Administração Pública, sendo sua disciplina aplicável a qualquer ação punitiva da Administração Pública Federal, exceto àquelas esferas em que exista regulamentação específica. Ademais, em virtude da autonomia científica do Direito Administrativo, não haveria razão plausível para suprimir a omissão da Lei Orgânica do Tribunal de Contas da União, no tocante ao estabelecimento de um prazo prescricional próprio, valendo-se das normas de direito civil, e não das de direito administrativo.
Eis algumas ementas que evidenciam o entendimento predominante do STF:
'Ementa: AGRAVO REGIMENTAL EM MANDADO DE SEGURANÇA. TOMADA DE CONTAS ESPECIAL. TRIBUNAL DE CONTAS DA UNIÃO. CONDENAÇÃO A RESSARCIMENTO AO ERÁRIO. PRESCRIÇÃO. MARCO INTERRUPTIVO. ART. 2°, II, DA LEI 9.873/1999. ATO INEQUÍVOCO DE APURAÇÃO DO FATO. DISCUSSÃO. DIREITO LÍQUIDO E CERTO. DEMONSTRAÇÃO. INOCORRÊNCIA. SUBSISTÊNCIA DA DECISÃO AGRAVADA. AGRAVO A QUE SE NEGA PROVIMENTO. I - As razões do agravo regimental são inaptas para desconstituir os fundamentos da decisão agravada, que, por isso, se mantêm hígidos. II - Aplicando-se a regulamentação da Lei 9.873/1999 ao caso concreto, observa-se que a pretensão sancionatória do TCU, em relação aos atos praticados pelo impetrante, levando-se em consideração a ocorrência de 5 causas interruptivas da prescrição, não teria sido fulminada pelo decurso do tempo. III - A pretensão do recorrente, fundada na discussão sobre os fatos apontados como marcos interruptivos da prescrição da pretensão punitiva da Administração Pública, refoge aos estreitos limites do mandamus, ante a ausência de liquidez e certeza do direito pleiteado. IV - Agravo regimental a que se nega provimento. MS 36067 ED-AgR. Órgão julgador: Segunda Turma. Relator (a) : Min. RICARDO LEWANDOWSKI. Julgamento: 18/10/2019
Ementa: AGRAVO REGIMENTAL EM RECLAMAÇÃO. TRIBUNAL DE CONTAS DA UNIÃO. TOMADA DE CONTA ESPECIAL. PRESCRIÇÃO DA PRETENSÃO PUNITIVA. RECONHECIDA EM DECISÃO DO SUPREMO TRIBUNAL FEDERAL. PRESCRITIBILIDADE DO RESSARCIMENTO AO ERÁRIO FUNDADA EM DECISÃO DE TRIBUNAL DE CONTAS. AÇÃO DE IMPROBIDADE ADMINISTRATIVA COM PEDIDO DE RESSARCIMENTO JÁ EM CURSO. AGRAVO REGIMENTAL A QUE SE NEGA PROVIMENTO. I - O acórdão do TCU determinou a formação de processo administrativo para avaliarem, efetivamente, a eventual responsabilização do agravado para o ressarcimento do dano ao erário, contrariando, assim, autoridade desta Corte no MS 35.512/DF, uma vez que houve a concessão da segurança para declarar a ocorrência da prescrição da pretensão punitiva do TCU em relação às infrações imputadas a ele, destacando-se que a União poderia perseguir os valores referentes ao ressarcimento dos danos na esfera judicial. II - Agravo regimental a que se nega provimento. (Rcl 39497 AgR. Órgão julgador: Segunda Turma. Relator (a) : Min. RICARDO LEWANDOWSKI. Julgamento: 10/10/2020) 
Ementa: MANDADO DE SEGURANÇA. DIREITO ADMINISTRATIVO. TRIBUNAL DE CONTAS DA UNIÃO. SERVIDOR DA SECRETARIA DE SAÚDE DO ESTADO DO ACRE. FISCALIZAÇÃO OMISSA E DEFICIENTE NA EXECUÇÃO DE DOIS CONVÊNIOS FIRMADOS ENTRE A SECRETARIA ESTADUAL E O MINISTÉRIO DA SAÚDE. APLICAÇÃO DE MULTA. ARTS. 28, II, E 58, II, DA LEI 8.443/1992. ART. 268, II, DO REGIMENTO INTERNO DO TCU. PRESCRIÇÃO DA PRETENSÃO SANCIONATÓRIA. OCORRÊNCIA. APLICAÇÃO DA LEI 9.873/1999. PRECEDENTES DESTE STF. MEDIDA LIMINAR DEFERIDA E RATIFICADA NO EXAME DE MÉRITO. SEGURANÇA CONCEDIDA PARA AFASTAR A MULTA APLICADA. 1. A prescrição da pretensão punitiva do TCU é regulada pela Lei 9.873/1999, descabendo a aplicação do prazo decenal previsto na legislação civil (art. 205 do Código Civil) . Ao revés, incide o prazo quinquenal previsto na Lei 9.873/1999 (MS 32201, Rel. Min. Roberto Barroso, PRIMEIRA TURMA, DJe 7/8/2017; MS 35.512-AgR, Rel. Min. Ricardo Lewandowski, SEGUNDA TURMA, DJe 21/6/2019) . 2. In casu, na linha do parecer apresentado pelo Ministério Público Federal e da decisão liminar de minha lavra, é inequívoca a superação do prazo prescricional quinquenal. Os ilícitos apontados pela Corte de Contas ocorreram em julho de 2006, tendo o processo de auditoria sido instaurado em 9/10/2006. A ordem de citação do responsável para a audiência, por sua vez, ocorreu em 25/6/2007. Entretanto, a decisão condenatória recorrível foi exarada somente em 31/5/2016, data da prolação do Acórdão 3513/2016-TCU-Primeira Câmara. 3. Ex positis, CONCEDO A SEGURANÇA unicamente para afastar a sanção de multa aplicada ao impetrante, nos autos da Tomada de Contas Processo 023.288/2006-0, máxime da ocorrência de prescrição da pretensão punitiva do Tribunal de Contas da União. MS 35940. (Órgão julgador: Primeira Turma. Relator (a) : Min. LUIZ FUX. Julgamento: 16/06/2020) .'
Essa orientação também foi seguida nas seguintes decisões monocráticas: MS 36.127-MC/DF e MS 35.940-MC/DF, Rel. Min. Luiz Fux; MS 35.294, MS 35.539/DF e MS 35.971-TP/DF, Rel. Min. Marco Aurélio; MS 34.256 MC/DF, MS 36.054-MC e MS 36.067-MC/DF, Rel. Min. Ricardo Lewandowski.
O Supremo Tribunal Federal tem se pronunciado no sentido de reconhecer não só a aplicação da prescrição quinquenal com fulcro na interpretação da Lei 9.873/1999, mas também a incidência dos marcos interruptivos do prazo prescricional consignados na referida lei, tantas vezes quanto presentes os suportes fáticos (MS 32201, Relator: Min. Roberto Barroso) . 
Entendimento que também foi adotado nas seguintes decisões monocráticas: MS 36.054, MS 34.256-MC, MS 35.512 e MS 36.067-MC, todos de relatoria do Min. Ricardo Lewandowski; MS 35.294, MS 35.539 e MS 35.971-TP, todos de relatoria do Min. Marco Aurélio; MS 32.201, Rel. Min. Roberto Barroso, e MS 36.127-MC e MS 35.940-MC, Min. Luiz Fux.
Em relação ao termo inicial da contagem do prazo prescricional, o 'caput' do art. 1º da Lei 9.873/1999 oferece solução que não destoa do modelo adotado pelo TCU no incidente de uniformização de jurisprudência, em que se examinou a prescrição da pretensão punitiva, nos termos do Acórdão 1441/2016-TCU-Plenário (Rel. Min. Benjamin Zymler) , com a adição da particularidade de explicitar o caso de infrações permanentes ou continuadas:
a) Regra geral: 'data da prática do ato'  (o que equivale a 'ocorrência da irregularidade sancionada') ;
b) Regra especial: 'no caso de infração permanente ou continuada, do dia em que tiver cessado'.
A Lei 9.873/1999, no art. 2º, estabelece as causas interruptivas da prescrição punitiva, consoante abaixo transcrito, já na redação conferida pela Lei 11.941/2009:
'Art. 2º Interrompe-se a prescrição da ação punitiva:
I - pela notificação ou citação do indiciado ou acusado, inclusive por meio de edital;
II - por qualquer ato inequívoco, que importe apuração do fato;
III - pela decisão condenatória recorrível.
IV - por qualquer ato inequívoco que importe em manifestação expressa de tentativa de solução conciliatória no âmbito interno da administração pública federal.'
O quadro a seguir indica alguns eventos processuais, ocorridos no curso de uma TCE (fase interna e externa) - instaurada em razão de irregularidades na aplicação de recursos da União transferidos a entes subnacionais - que poderiam ser enquadrados nas causas de interrupção da prescrição acima apontadas, sem prejuízo, é claro, de outras ocorrências fáticas elegíveis como marco interruptivo, a depender da forma de proceder de cada entidade ou órgão tomador de contas.
	I - pela notificação ou citação do indiciado ou acusado, inclusive por meio de edital;
	 (i) notificação no âmbito do procedimento administrativo de ressarcimento previamente à instauração da TCE;
 (ii) notificação efetuada pelo órgão tomador de contas acerca da instauração da TCE;
 (iii) citação efetuada pelo TCU.
*Data da ciência da notificação ou citação pelos responsáveis ou de publicação do edital no DOU.

	II - por qualquer ato inequívoco, que importe apuração do fato;
* procedimento que evidencie a apuração dos fatos irregulares, com o objetivo quantificar o dano e identificar possíveis responsáveis.
	 (i) relatório de sindicância ou PAD;
 (ii) relatório de apuração de irregularidades referente ao processo administrativo prévio à instauração da TCE;
 (iii) relatórios de fiscalização, pareceres, despachos, informações e memorandos relacionados à apuração dos fatos irregulares;
 (iv) relatório do tomador de contas;
 (v) relatório do controle interno; 
 (vi) termo de instauração ou designação de instauração da TCE;
 (vii) autuação da TCE no TCU; entre outras causas.
*Há quem inclua nesse grupo diligências que comprovam providências do responsável sobre as irregularidades investigadas.

	III - pela decisão condenatória recorrível.
	 (i) Verifica-se apenas no âmbito do TCU com a data da prolação do acórdão condenatório recorrível.

	IV - por qualquer ato inequívoco que importe em manifestação expressa de tentativa de solução conciliatória no âmbito interno da administração pública federal.
	 (i) pedido de parcelamento;
 (ii) pagamento parcial do débito;
 (iii) qualquer manifestação do responsável que demonstre claramente a sua intenção de recolher o débito.

Bem se vê, portanto, que haveria uma multiplicidade de causas de interrupção da prescrição, conforme se depreende do art. 2º da Lei 9.873/1999. Tal exegese encontra respaldo em precedentes do STF, a exemplo do que se decidiu no julgamento do MS 36067 (Rel. Min. Ricardo Lewandowski) , com destaque para trecho do voto em que o Relator reconhece cinco causas de interrupção da prescrição, in verbis:
' (...) Assim, faz-se necessário levar em consideração que, apesar de os fatos objeto da apuração conduzida pela Corte de Contas remontarem aos anos de 1999 e 2000, período no qual o impetrante era Secretário de Saúde municipal, o Tribunal de Contas da União deu prosseguimento à tomada de contas especial por ter constatado a ocorrência de 5 causas interruptivas da prescrição, a saber: a) relatório de auditoria em conjunto realizada pelo Denasus e pela Secretaria Federal de Controle, lavrado em 06/07/2001, sendo este, certamente, um ato inequívoco que importou a apuração do fato (art. 2º, II, da Lei n. 9.873/1999) ; b) instauração de Tomada de Contas Especial pelo FNS, ocorrida em 05/10/2005, sendo este também, certamente, um ato inequívoco que importou a apuração do fato  (art. 2º, II, da Lei n. 9.873/1999) ; c) a autuação da presente Tomada de Contas Especial no âmbito do Tribunal de Contas da União, ocorrida em 12/08/2008, sendo este também, certamente, um ato inequívoco que importou a apuração do fato  (art. 2º, II, da Lei n. 9.873/1999) ; d) o ato que ordenou a citação do responsável, ora impetrante, ocorrida em 12/07/2010 (art. 2º, I, da Lei n. 9.873/1999) ; e e) o exercício do poder punitivo ocorrido em 20/06/2012, data da prolação do Acórdão 1563/2012-TCU-Plenário (art. 2º, III, da Lei n. 9.873/1999) .'
No caso concreto, portanto, tendo como parâmetro a tese firmada pelo STF, no RE 636.886, no sentido de que ambas as pretensões do TCU (sancionatória e ressarcitória) sujeitam-se ao prazo prescricional de 5 anos previsto na Lei 9.873/1999, considerando, ainda, o sistema prescricional delineado na citada lei, inclusive as causas de suspensão e de interrupção da prescrição:
a)	'Datas das práticas dos atos' (termo inicial para contagem dos prazos prescricionais) : data da emissão da ordem bancária em 9/4/2010;
b)	Relatório de Auditoria Especial nº 00190.020860/2011-31 (peça 212, p. 230-231) , da Controladoria-Geral da União, de dezembro/2011, na qual a entidade concedente relata falhas financeiras (pagamento de taxa de administração) ;
c)	Nota Técnica de Análise de Prestação de Contas Complementar nº 13/2016 (peça 184) , de 25/7/2016, na qual a entidade concedente relata falhas financeiras (falhas: Não ateste das notas fiscais e ausência de identificação do termo de parceria nelas) ;
c)	Notificação, da entidade convenente e do seu ex-presidente, respectivamente em 20/10/2016 (peças 187 e 190) e 20/4/2017 (peça 194) , tratou de irregularidades verificadas na Nota Técnica de Análise de Prestação de Contas Complementar nº 13/2016; mostrando que houve ciência, ou seja, a notificação válida;
d)	Relatório do Tomador de Contas Especial (peça 207) , de 13/8/2018 aponta que 'o motivo para a instauração da presente Tomada de Contas Especial foi a impugnação total das despesas, decorrente da irregularidade na execução física e Financeira do objeto;
e)	Relatório de Auditoria da CGU (peça 208) , de 5/10/2018.
f) 	Data de autuação da tomada de contas especial pelo TCU: 26/12/2018;
g)	Despacho de Secretário da Secex-TCE autorizando a realização de citação quanto a falhas na execução financeira: 31/10/2019 (peça 216) .
Analisando-se a sequência de eventos processuais enumerados no item anterior, os quais teriam o condão de interromper a prescrição da ação punitiva desta Corte no entender do STF, observa-se que:
a)  para a irregularidade detectada pela CGU, de pagamento de taxa de administração, não transcorreu o prazo prescricional de 5 (cinco) anos entre cada evento processual e o seguinte. Entretanto, teria ocorrido a prescrição intercorrente a que se refere o art. 1º, § 1º, da Lei 9873/99 (prazo de 3 anos) . Portanto, levando-se em consideração o entendimento do STF, teria ocorrido a prescrição da pretensão ressarcitória a cargo do TCU; já a prescrição da pretensão sancionatória não teria ocorrido;
b)  para as demais irregularidades objeto de citação, transcorreu o prazo prescricional de 5 (cinco) anos entre cada evento processual e o seguinte. Portanto, levando-se em consideração o entendimento do STF, teria ocorrido a prescrição da pretensão sancionatória e ressarcitória a cargo do TCU.
25.20	Contudo, no caso concreto tratado no RE 636.886 (tema 899 da repercussão geral) diz respeito à fase de execução judicial de deliberação do Tribunal de Contas, tanto assim que, para deslindá-lo, foi necessária a aplicação da Lei 6.830/1980, a Lei de Execuções Fiscais, diploma legal evidentemente inaplicável à fase que antecede a formação do título executivo extrajudicial, caracterizada pela atuação do órgão de controle externo até a prolação do acórdão.
25.21	Considerando que o TCU ainda não se pronunciou sobre os efeitos do julgamento de mérito da referida decisão do STF em relação às pretensões de ressarcimento ao erário veiculadas por meio dos processos de tomada de contas especiais, por cautela, deve-se adotar a orientação da Corte de Contas, na pendência de julgamento do RE 636.886, mesmo reconhecida sua repercussão geral, no sentido de que a matéria ali tratada alcançaria tão somente a fase judicial de cobrança do título extrajudicial, não atingindo os processos de controle externo, mantendo-se  a interpretação adotada pela Corte Suprema, em 2008, no Mandado de Segurança - MS 26.210, oportunidade em que foi fixada tese da imprescritibilidade das ações de ressarcimento ao erário:
A suspensão pelo STF das demandas nas quais esteja em questão a prescritibilidade da pretensão de ressarcimento ao erário com base em decisão de tribunal de contas (RE 636.886/STF) alcança tão somente a fase judicial de cobrança do título extrajudicial, não atingindo os processos de controle externo em trâmite. Até julgamento definitivo em contrário pelo STF, permanece o entendimento do TCU acerca da imprescritibilidade das pretensões de ressarcimento decorrentes de tomadas de contas especiais. (Acórdão 1267/2019-TCU-Plenário, Relator: Min. AROLDO CEDRAZ) 
A suspensão pelo STF das demandas nas quais esteja em questão a prescritibilidade da pretensão de ressarcimento ao erário com base em decisão de tribunal de contas (RE 636.886/STF) alcança tão somente a fase judicial de cobrança do título extrajudicial, não atingindo os processos de controle externo em trâmite. Até julgamento definitivo em contrário pelo STF, permanecem imprescritíveis as pretensões de ressarcimento decorrentes de tomadas de contas especiais. (Acórdão 7930/2018-TCU-Segunda Câmara, Relatora: Min. ANA ARRAES) .
25 
25.21 
25.22 Destarte, não ocorreu a prescrição ressarcitória.
25.23 Por outro lado, especificamente no que tange à prescrição da pretensão punitiva, verifica-se que o Acórdão 1441/2016-TCU-Plenário, Relator Ministro Benjamin Zymler, que uniformizou a jurisprudência acerca dessa questão, subordinou tal prescrição ao prazo prescricional geral indicado no art. 205, do Código Civil, que é de dez anos, contado da data de ocorrência da irregularidade sancionada, nos termos do art. 189, do Código Civil, sendo este prazo interrompido pelo ato que ordenar a citação, a audiência ou a oitiva do responsável.
25.24 No caso em exame, a perspectiva de aplicação de penalidade aos responsáveis dificilmente será alcançada pela prescrição, uma vez que a irregularidade sancionada se deu em 31/5/2010 (data da última ordem bancária) e o ato de ordenação da citação ocorreu em 31/10/2019 (peça 216) , ou seja, em prazo inferior a dez anos.
25.25 Portanto, diferente do entendimento esposado pelos responsáveis, não se configurou a prescrição.
25.26 Desse modo, essas alegações devem ser rejeitadas.
Arrazoados no sentido de que 'não existiram irregularidades'
Argumento acerca da taxa de administração
25.27 Segundo a defendente, a falha detectada inicialmente pela CGU, de pagamento de taxa de administração, não se tratou de irregularidade.
0. Para ela, invoca-se erroneamente o art. 39, I, da Portaria Interministerial 127/2008, como fundamento da aventada ilegalidade no pagamento da Taxa de Administração.
Ocorre, que o parágrafo único da referida norma previa a possibilidade do custeamento de despesas administrativas até o limite de 15% do valor do objeto, quando expressamente autorizado e demonstrado no plano de trabalho.
No caso em apreço verifica-se que o montante utilizado como despesas administrativas atinge 14,5%, estando dentro do limite legalmente autorizado.
Ademais, não se pode olvidar que o Instituto CIA do Turismo se tratava de uma OSCIP, órgão sem fins lucrativos, que dependia destes valores para operar, sendo que a época dos fatos somente tinha vigente o Termo de Parceria em questão, não possuindo nenhuma outra fonte de renda oriunda de outros convênios.
Saliente-se que o Instituto, na qualidade de OSCIP prestava um serviço de interesse público, visando parcerias e convênios com o governo em todos os seus níveis.
Logo não é crível invocar como falha na regular aplicação dos recursos recebidos o pagamento das taxas administrativas, visto que foram previamente autorizadas e estavam dentro do limite legal.
Análise
Ao contrário do que assevera a defesa, o pagamento de taxa de administração não foi autorizado pela entidade concedente.
Desse modo, houve descumprimento as normas previstas no art. 39, caput, inciso I, e parágrafo único:
'Art. 39. O convênio ou contrato de repasse deverá ser executado em estrita observância às cláusulas avençadas e às normas pertinentes, inclusive esta Portaria, sendo vedado:
I - realizar despesas a título de taxa de administração, de gerência ou similar;
 (...) 
Parágrafo único. Observado o limite de 5% do valor do objeto, os recursos do convênio ou contrato de repasse poderão custear despesas administrativas das entidades privadas sem fins lucrativos, obedecidas as seguintes exigências:
I - estar expressamente previsto no plano de trabalho;
II - estar diretamente relacionadas ao objeto do convênio ou contrato de repasse; e
III - não sejam custeadas com recursos de outros convênios ou contratos de repasse.'
Houve assim descumprimento ao plano de trabalho e realização de despesa vedada.
Sendo assim, essas alegações de defesa não devem ser acolhidas.
Argumento acerca da ausência de atesto nos documentos de comprovação de despesas
No que tange a ausência de atesto nos documentos de comprovação de despesas apresentados (notas fiscais, recibos, etc) tal fato por si só não implica na presunção de ausência de regular liquidação da despeja, mormente há vasta e robusta comprovação da efetiva prestação e entrega dos serviços. 
Não se pode olvidar que, muito embora o objeto do contrato tenha sido apontado no exame técnico como genérico, tratou-se de um projeto ímpar, do qual o Instituto Cia do Turismo e a empresa Mark UP não teriam como utilizar-se de tal contrato ou recursos para outras finalidades senão aquelas previstas no plano de trabalho do Termo de Parceria 731981/2010.
Não bastasse isto, foi intensamente vinculadas reportagens nos meios de comunicação, divulgando o projeto 'Caminhão Itinerante do Ministério do Turismo' (peças 225-228) .
Logo, há robusta comprovação da efetiva entrega dos serviços, nos termos do plano de trabalho aprovado pelo MTur, como também nexo entre os valores despendidos e o serviço efetuado, não havendo que se falar em incorreta execução financeira dos recursos oriundos do convênio.
Há de se ressaltar, ainda, que o exame técnico que enseja a presente Tomada de Contas analisou através de uma planilha (fls. 8/22) as notas e comprovantes de despesas do referido Convênio, apontando as supostas irregularidades. 
Há nexo financeiro entre o objeto do convênio e as despesas relativas às Notas Fiscais n. 14682 e n. 14285 (peça 412, p. 1 e 3) , referentes à empresa Mark UP, que totalizam a monta de R$ 3.769.612,00.  
Para a alegante, embora essas notas não apresentem Atesto, possuem em sua descrição alusão ao projeto realizado (ROAD SHOW) . 
Isso porque, o Contrato entabulado junto ao Instituto (Peça 40) , em sua cláusula 10ª, na parte de dotação orçamentária, menciona expressamente o Termo de Parceria 731981.
Os itens 1º e 2º, referente a empresa Mark Up já foram esclarecidas alhures, demonstrando a efetiva entrega do serviço bem como a vinculação do pagamento ao Termo de Parceria.
Por sua vez os itens 3º e 4º, referentes à empresa Comércio Serviços Informática Ltda., foram embutidas na taxa administrativa, uma vez que o serviço de construção da web site do instituto fazia-se necessário para divulgação do serviço objeto do convênio. Igual situação se amolda a ordem n. 13 da referida planilha. 
Nos itens 6º e 10º, denota-se uma duplicidade ao analisar o mesmo serviço, há apenas uma única nota, que contempla o mesmo serviço e o mesmo pagamento, sendo analisado primeiramente como correto (item 6) e incorreto (item 10) uma vez que ora se analisou o valor bruto, ora analisou valor líquido deduzido os abatimentos legais.
Quanto ao item 8º, referente à empresa contábil Asteca, há no objeto do contrato menção expressa ao Termo de Parceria, bem como nas notas fiscais há carimbo com o número do convênio. Ademais, foram apresentados relatórios técnicos que comprovam a efetiva prestação do serviço, não havendo que se falar em irregularidade.
As notas dos itens 14 e 15, referentes a hospedagens e deslocamento, foram contempladas na taxa administrativa, uma vez que foram gastos para o acompanhamento do projeto, tal qual previsto no plano de trabalho do convênio pactuado. Ademais, é perceptível pelo comprovante das despesas e datas que coincidem com os locais nos quais o projeto ROAD SHOW encontrava-se em apresentação. Logo resta cristalino o nexo causal entre os gastos e despesas do convênio.
Por outro lado os itens 5, 7, 9, 11, 12, não foram apontadas irregularidades, bem como os itens 16-41 dizem respeito a notas apresentadas pela empresa MarkUp, transcendendo a alçada do ora notificado, visto que foram despesas da empresa contratada para realização do serviço previsto no plano de trabalho do convenio 731981/2010.
No que tange ao montante de R$ 267.081,48, que em tese não haveria comprovantes de transferência aos fornecedores/prestadores, o referido valor é explicitado tanto nos balancetes quanto nas prestações de contas, uma vez que abrange inclusive despesas administrativas para o funcionamento do Instituto (aluguel, telefone, funcionários, etc.) não passiveis de emissão de nota fiscais/recibos.
Não se pode olvidar, ainda, que o Instituto devolveu valores que haviam sido aprovados previamente pelo convênio e não foram utilizados em sua integralidade, conduta esta incompatível com quem pretende lesar ao erário e locupletar-se de dinheiro público.
Logo, verificam-se apenas meras irregularidades formais, mas em nenhum momento denota-se dano ao erário por desvio de valores ou falta de prestação do serviço contratado.
Tanto é que o próprio Ministério do Turismo em nenhum momento mencionou a ineficiência do Termo de Parceria em questão, pelo contrário, foi um projeto inovador que foi amplamente divulgado percorrendo o Brasil todo, divulgando o ente federal com vasta propagação publicitária. Estima-se que o retorno publicitário que o projeto trouxe ao Ministério do Turismo, através de divulgação direta e indireta (mídias) tenha superado em muito o valor investido no projeto, motivo pelo qual o objeto do convênio foi realizado com êxito.
Assim, não havendo nos autos demonstração efetiva e inequívoca de qualquer uma das condutas previstas no art. 16, III, da Lei n. 8443/1992, não há como se rejeitar as contas do Termo de Parceria 731981/2010.
Urge destacar, ainda, a desproporcionalidade das sanções pretendidas no presente procedimento, que visa o ressarcimento integral dos valores do Termo de Parceria 731981/2010, eis que o Plano de Trabalho estipulado pelo Ministério do Turismo foi minuciosamente cumprido, não havendo nenhuma impugnação quanto à prestação do serviço. 
Análise
Em diversos de seus arrazoados, a defesa alega que houve a plena execução física do ajuste, logo o convênio foi regularmente realizado.
Contudo, a jurisprudência desta Corte é no sentido de que a mera execução física do objeto ou de parte dele, por si só, não comprova que os recursos foram aplicados corretamente, cabendo ao responsável demonstrar o nexo causal entre os recursos que lhe foram repassados e os documentos de despesas referentes à execução, tais como notas de empenho, recibos, notas fiscais, extratos bancários, de forma que seja possível confirmar que determinada obra foi executada com os recursos transferidos. 
Esse entendimento fundamenta-se no dever de prestar contas, previsto no parágrafo único do art. 70 da Constituição Federal, bem como em outros normativos infraconstitucionais, como o Decreto-Lei 200/1967. Nesse sentido é o teor dos Acórdão 2024/2016-TCU-Segunda Câmara, rel. ANA ARRAES; 1.449/2016-TCU-2ª Câmara, rel. ANA ARRAES; 11.236/2015-TCU-2ª Câmara, rel. ANA ARRAES; 11.222/2015-TCU-2ª Câmara, rel. AUGUSTO NARDES; 7.612/2015-TCU-1ª Câmara, rel. WALTON ALENCAR RODRIGUES; 3.356/2019-TCU-1ª Câmara, rel. WALTON ALENCAR RODRIGUES e 3.547/2019-TCU-1ª Câmara, rel. BENJAMIM ZYMLER.
Desse modo, os documentos constantes do processo podem até comprovar a execução do objeto, mas não permitem concluir sobre a correta aplicação dos recursos repassados, visto que não provam a regular execução financeira. 
Há, ainda, arrazoado da defesa de que há nexo financeiro entre o objeto do convênio e as despesas relativas às Notas Fiscais n. 14682 e n. 14285 (peça 412, p. 1 e 3) , referentes à empresa Mark UP, que totalizam a monta de R$ 3.769.612,00.  
Para a alegante, embora essas notas não apresentem atesto, possuem em sua descrição alusão ao projeto realizado (ROAD SHOW) . Ademais, assevera que, muito embora no objeto do contrato não se faça menção ao termo utilizado ao Projeto executado, qual seja ROAD SHOW, através dos termos do instrumento particular é possível concluir que os recursos foram devidamente destinados e atingiram a finalidade pretendida pelo Termo de Parceria. Isso porque, o Contrato entabulado junto ao Instituto (Peça 40) , em sua cláusula 10ª, na parte de dotação orçamentária, menciona expressamente o Termo de Parceria 731981.
Esse arrazoado deve ser acolhido.
A menção na parte de dotação orçamentária do contrato celebrado entre o Instituto Cia do Turismo e a Empresa Mark UP, indica uma ligação entre o contrato e os recursos do convênio (o contrato contempla parte do objeto do convênio) . E aparentemente, esse contrato (peça 40) , celebrado dia 15/3/2010 (dois dias após o início da vigência do convênio) , tem relação com as notas ficais emitidas em 17/5/2010 (pois elas citam o Road Show - objeto do convênio) , pagas com recursos do convênio em 4/6/2010 (peças 41-42) .  Sendo assim, há um nexo entre Plano de Trabalho - Contrato Administrativo - Notas Fiscais - Documentos de Pagamento.
Ou seja, pelo menos para parte dos gastos do convênio, especificamente os amparados nas Notas Fiscais n. 14682 e n. 14285, houve nexo financeiro.  
Desse modo, persiste a situação das notas fiscais sem identificação do convênio. O cerne da questão ora tratada é avaliar se, com todos os documentos de despesas à mesa, essa ausência de identificação impede o nexo financeiro entre recursos e objeto realizado.
  A existência de contrato com objeto genérico, somada à existência de notas fiscais sem identificação do termo de parceria impedem a comprovação do nexo financeiro, visto que o objeto genérico do contrato impossibilita saber que as despesas foram utilizadas nos itens previstos no plano de trabalho, e as notas fiscais sem identificação do termo de parceria podem ter sido para vários financiadores do mesmo objeto.
Há uma série de alegações de defesa sobre as despesas com os itens 3, 4, 6, 8, 10, 14 e 15, da tabela de páginas 8-22, da instrução de peça 214, que se analisam adiante:
a)  Argumento da defesa: as despesas referentes aos itens 3, 4, 14, e 15 da tabela referem-se a gastos com a taxa administrativa (análise: o argumento não merece ser acolhido, pois as despesas com taxas administrativas, conforme já se verificou em linhas acima, são irregulares) ;
b)  Argumento de defesa: os itens 6 e 10 referem-se ao mesmo gasto, sendo o seis o valor corretor, e o 10 o valor incorreto (análise: a argumentação não contestou a ausência de identificação do parceiro público, e do termo de parceria, que são a causa da irregularidade; logo, o arrazoado não deve ser acolhido) ;
c)   Argumento de defesa: em relação ao item 8º, referente à empresa contábil Asteca, há no objeto do contrato menção expressa ao Termo de Parceria, bem como nas notas fiscais há carimbo com o número do convênio. Ademais, foram apresentados relatórios técnicos que comprovam a efetiva prestação do serviço, não havendo que se falar em irregularidade. (análise: o argumento deve ser acolhido, pois há informações sobre o convênio no contrato, e nas notas fiscais [no seu detalhamento], e documentos de pagamentos dessas notas fiscais [peças 62-64]; assim, há nexo financeiro para os R$ 24.000,00 de despesa com a empresa Asteca) .
Em relação às afirmações da defesa de que houve comprovantes de transferência aos fornecedores/prestadores, relativos ao montante de R$ 267.081,48, considera-se que não são procedentes.
Para a defesa, o referido valor é explicitado tanto nos balancetes quanto nas prestações de contas, uma vez que abrange inclusive despesas administrativas para o funcionamento do Instituto (aluguel, telefone, funcionários, etc.) não passiveis de emissão de nota fiscais/recibos.
Ora, balancetes representam demonstrações que consolidam informações constantes em documentos. Sem documentos, as próprias informações dos balancetes não podem ser provadas. Sendo assim, os balancetes não podem ser considerados comprovantes de despesa.
O fato de o instituto ter devolvido parte dos valores recebidos à União não elide as irregularidades verificadas, pois a devolução não cobriu a integralidade dos valores utilizados irregularmente.
Por fim, ao contrário do afirmado pela defesa, não ocorreram apenas meras irregularidades formais, pois ocorreram irregularidades graves, causadoras de débitos.
Sendo assim, essas alegações de defesa devem ser parcialmente acolhidas.
Demais argumentos
Não há nos autos uma única evidência de má fé ou ilícito que tenha ocasionado dano ao erário praticado pelo notificado.
Impende esclarecer que o Termo de Parceria 731981/2010 foi objeto de Inquérito Civil por parte do MPF o qual restou arquivado sem nenhuma medida a ser tomada, em virtude de não ter sido vislumbrada qualquer irregularidade.
Para fins de cognição de Vossa Excelência e de esclarecimentos, a Nota Técnica º 13/2016 menciona o relatório da CGU, que haveria vício na origem do Termo de Parceria com o Instituto, destacando, para tanto, notícias divulgadas nos jornais 'O Globo' (31/07/2010) e 'A Notícia' (07/08/2011) . 
Ocorre que tais vícios apontados como fraudulentos foram objetos de Ação Criminal (Autos nº 12642-29.2017.4.01.3400, da 22ª Vara Federal do DF) na qual o ora notificado restou ABSOLVIDO e Ação Civil Pública (Autos nº 1013692-73.2017.4.01.3400, da 22ª Vara Federal do DF) a qual foi REJEITADA.
Vale ressaltar, também, que todos os convênios e termos de parceria analisados previamente as notícias difamatórias, foram aprovados sem ressalvas. 
Denota-se, portanto, ínclito Ministro, que foram feitas análises dos Convênios se atendo as matérias jornalísticas caluniosas que deterioraram a imagem e o escorreito funcionamento do Instituto. Logo, resta cristalino o descabimento e a desproporcionalidade da sanção pretendida (ressarcimento integral do valor do convênio) , uma vez que não se vislumbra má fé por parte do notificado, tampouco dano ao erário, uma vez que, com o perdão da exaustão, o serviço foi devidamente realizado conforme o Plano de Trabalho, previamente aprovado pelo MTur.
Assim, caso vossa excelência entenda pela configuração apenas de um erro de formalidade na prestação de contas, (ausência de atesto, ausência de menção ao Termo de Parceria) tal situação enquadrar-se-ia no disposto do art. 16, II, da Lei 8.443/1992, visto que inexiste dano ao erário no caso em apreço.
Análise
Em relação aos argumentos no sentido de que não houve má-fé, ou ilícitos, deve-se relatar que o TCU, para imputação de débito, não avalia a má-fé, atendo-se para tal à ocorrência de danos, e (para responsabilização) ao fato de determinada pessoa, física ou jurídica, ter colaborado para a ocorrência desses danos. O TCU utiliza-se, apenas da avaliação de boa-fé, para eliminação de juros dos débitos, e, essa boa fé precisa ser provada pelo responsável, fato que não ocorreu in casu.
  Já em relação à alegada inexistência de ato ilícito, essa não deve ser acolhida. A não comprovação da boa gestão financeira do ajuste configura, é um ilícito, visto que caracteriza descumprimento ao dever constitucional de prestar contas.  
Os arrazoados de que houve notícias difamatórias contra a entidade convenente, e acusações infundadas de fraudes, não serão avaliados, visto que a citação não conteve esse tipo de irregularidade.
No que concerne às alegações de que o responsável teria sido absolvido em processo criminal (relativo aos fatos do presente convênio) - 12642-29.2017.4.01.3400, da 22ª Vara Federal do DF - e tido ação civil pública (referente aos fatos do presente convênio) rejeitada, deve-se relatar que:
a)  o fato de haver uma sentença pela improcedência em ação civil, por si só, não impede a atuação do Tribunal de Contas da União, visto que se tratam de esfera de apuração diferentes, com competências diferentes em relação aos fatos apurados;
b)  o processo criminal 12642-29.2017.4.01.3400 tratou de irregularidade diferente da verificada nestes autos; naquele processo, conforme pesquisa ao site do Tribunal Regional Federal da 1ª Região, foi tratado o crime de estelionato eleitoral, provocado por apresentação de declarações ideologicamente falsas; desse modo, não há elementos que indiquem que na sentença do processo 12642-29.2017.4.01.3400 se provou a inexistência dos fatos tratados no presente feito, ou a negativa de autoria do responsável em relação às irregularidades aqui verificadas.
Note-se que, segundo o princípio da independência das instâncias o TCU não está adstrito às conclusões da esfera civil, administrativa ou judicial, com exceção para a sentença judicial que declare inexistência de fato ou negativa de autoria. Esse entendimento é pacífico nesta Corte de Contas, tendo sido defendido em decisões emanadas nos Acórdão 344/2015-TCU-Plenário e 346/2015-Plenário. No caso da ação civil de improbidade administrativa, prevalece a incomunicabilidade. Sobre o tema, vale lembrar: 'Tratando-se de ação civil, prevalece a regra geral, que é a incomunicabilidade das instâncias civil, penal e administrativa' (Acórdão 2983/2016-TCU-Primeira Câmara. Rel. Min. Bruno Dantas) .
Desse modo, esses argumentos não devem ser acolhidos.
Dos pedidos
Ante o exposto, a parte postulante requer:
a) Seja declarada a prescrição da pretensão punitiva da presente Tomada de Contas Especial, em razão do exaurimento do quinquênio prescricional; 
b) No mérito, seja julgada regular as contas, uma vez que não há que se falar em irregular execução financeira do Termo de Parceria n. 731981; 
c) Por derradeiro, requer a intimação do notificado, bem como de seus procuradores, visando exercício da ampla defesa, realizar sustentação oral, restando requerido desde já.
 Análise dos Pedidos
Conforme verificado nas linhas anteriores, não há como conceder totalmente os pedidos, visto que não houve prescrição e persistem as irregularidades (devendo ser diminuído parte dos débitos da citação) , devendo as contas serem julgadas irregulares, com imputação de débito. 
Desse modo, a defesa deve ser parcialmente acolhida, no sentido de que, persistem as irregularidades, mas os débitos devem ser diminuídos na quantia descrita adiante.
	Itens 
	Valores (R$) 

	Serviços totais a cargo da empresa MarkUP, e pagos.
	3.769.612,00

	 (Quantia referente à taxa de administração paga à Markup) 
	 (348.555,00) 

	Serviços realizados pela empresa Asteca, e pagos
	24.000,00

	Valor total comprovado*
	3.445.057,00

*Os recursos do ajuste foram totalmente arcados pelo MTur.
Observação: os valores serão deduzidos inicialmente da parcela D1 (data mais antiga, que gera mais juros) do débito da citação, e esgotada essa, passarão a ser excluídos da parcela D2 (data mais recente, que gera menos juros) 
Destarte, a nova composição do débito será a seguinte:
	Data de ocorrência
	Valor histórico (R$) 
	Identificador da parcela

	31/5/2010
	755.968,00
	                  D

	30/8/2010
	3.076,72
	                  C

	31/8/2010
	0,72
	                  C

	1/9/2010
	0,18
	                  C

Prescrição da Pretensão Punitiva
Vale ressaltar que a pretensão punitiva do TCU, conforme Acórdão 1441/2016-TCU-Plenário, Relator: Benjamin Zymler, que uniformizou a jurisprudência acerca dessa questão, subordina-se ao prazo geral de prescrição indicado no art. 205 do Código Civil, que é de dez anos, contado da data de ocorrência da irregularidade sancionada, nos termos do art. 189 do Código Civil, sendo este prazo interrompido pelo ato que ordenar a citação, a audiência ou a oitiva dos responsáveis.
No caso em exame, a perspectiva de aplicação de penalidade aos responsáveis não foi alcançada pela prescrição, uma vez que a irregularidade sancionada se deu em 31/5/2010 (data da última ordem bancária) e o ato de ordenação da citação ocorreu em 31/10/2019 (peça 216) , ou seja, em prazo inferior a dez anos.
CONCLUSÃO
Em face da análise promovida na seção 'Exame Técnico', verifica-se que a responsável  Instituto CIA do Turismo não logrou comprovar a boa e regular aplicação dos recursos, instado a se manifestar, optou pelo silêncio, configurando a revelia, nos termos do §3º, do art. 12, da Lei 8.443/1992. Além disso, propõe-se acolher parcialmente as alegações de defesa da Sr José Nicolau Meira, uma vez que não elidiram as irregularidades da citação, mas afastaram parte valor do débito apurado nessas, equivalente ao descrito no parágrafo anterior. Os benefícios oriundos da defesa apresentada, aproveitam o responsável revel. Ademais, inexistem nos autos elementos que demonstrem a boa-fé dos responsáveis ou a ocorrência de outras excludentes de culpabilidade.
Verifica-se, também, que não houve a prescrição da pretensão punitiva, conforme análise já realizada.
Tendo em vista que não constam dos autos elementos que permitam reconhecer a boa-fé dos responsáveis, sugere-se que as suas contas sejam julgadas irregulares, nos termos do art. 202, § 6º, do Regimento Interno do TCU, com a imputação do débito atualizado monetariamente e acrescido de juros de mora, nos termos do art. 202, §1º do Regimento Interno do TCU, descontado o valor eventualmente recolhido, com a aplicação da multa prevista no art. 57 da Lei 8.443/1992.
PROPOSTA DE ENCAMINHAMENTO
Diante do exposto, submetemos os autos à consideração superior, propondo ao Tribunal:
1. considerar revel o responsável Instituto CIA do Turismo (CNPJ: 09.359.271/0001-02) , para todos os efeitos, dando-se prosseguimento ao processo, com fulcro no art. 12, § 3º, da Lei 8.443/1992; 
1. acolher parcialmente as alegações de defesa apresentadas pela responsável José Nicolau Meira (CPF: XXX.030.949-XX) ; 
1. julgar irregulares, nos termos dos arts. 1º, inciso I, 16, inciso III, alínea 'c', da Lei 8.443/1992, c/c os arts. 19 e 23, inciso III, da mesma Lei, as contas das responsáveis Instituto CIA do Turismo (CNPJ: 09.359.271/0001-02) e José Nicolau Meira (CPF: XXX.030.949-XX) , condenando-as solidariamente ao pagamento das importâncias a seguir especificadas, atualizadas monetariamente e acrescidas dos juros de mora, calculadas a partir das datas discriminadas até a data da efetiva quitação do débito, fixando-lhes o prazo de quinze dias, para que comprovem, perante o Tribunal, o recolhimento das referidas quantias aos cofres do Tesouro Nacional, nos termos do art. 23, inciso III, alínea 'a', da citada lei, c/c o art. 214, inciso III, alínea 'a', do Regimento Interno do TCU.
	Data de ocorrência
	Valor histórico (R$) 
	Identificador da parcela

	31/5/2010
	755.968,00
	                  D

	30/8/2010
	3.076,72
	                  C

	31/8/2010
	0,72
	                  C

	1/9/2010
	0,18
	                  C

1. aplicar individualmente aos responsáveis Instituto CIA do Turismo (CNPJ: 09.359.271/0001-02) e José Nicolau Meira (CPF: XXX.030.949-XX) , a multa prevista no art. 57 da Lei 8.443/1992 c/c o art. 267 do Regimento Interno do TCU, fixando-lhes o prazo de quinze dias, a contar da notificação, para que comprovem, perante o Tribunal (art. 214, III, alínea 'a', do Regimento Interno do TCU) , o recolhimento da dívida aos cofres do Tesouro Nacional, atualizada monetariamente desde a data do acórdão que vier a ser proferido por este Tribunal até a do efetivo recolhimento, se pagas após o vencimento, na forma da legislação em vigor;
1. autorizar, desde logo, a cobrança judicial das dívidas, caso não atendidas a notificação, na forma do disposto no art. 28, inciso II, da Lei 8.443/1992;
1.  autorizar também, desde logo, caso requerido, com fundamento no art. 26, da Lei 8.443, de 1992, c/c o art. 217, §§ 1º e 2º do Regimento Interno do TCU, o parcelamento da (s) dívida (s) em até 36 parcelas, incidindo, sobre cada parcela, corrigida monetariamente, os correspondentes acréscimos legais, fixando-lhe o prazo de quinze dias, a contar do recebimento da notificação, para comprovar, perante o Tribunal, o recolhimento da primeira parcela, e de trinta dias, a contar da parcela anterior, para comprovar os recolhimentos das demais parcelas, devendo incidir, sobre cada valor mensal, atualizado monetariamente, os juros de mora devidos, no caso do débito, na forma prevista na legislação em vigor, alertando os responsáveis de que a falta de comprovação do recolhimento de qualquer parcela importará o vencimento antecipado do saldo devedor, nos termos do § 2º do art. 217 do Regimento Interno deste Tribunal; 
1. enviar cópia do Acórdão a ser prolatado à Procuradoria da República no Distrito Federal, nos termos do § 3º do art. 16 da Lei 8.443/1992, c/c o § 7º do art. 209 do Regimento Interno do TCU, para adoção das medidas cabíveis; e
1. enviar cópia do Acórdão que vier a ser proferido ao Ministério do Turismo e aos responsáveis, para ciência;
1. informar à Procuradoria da República no Distrito Federal, ao Ministério do Turismo e aos responsáveis que a presente deliberação, acompanhada do Relatório e do Voto que a fundamenta, está disponível para a consulta no endereço www.tcu.gov.br/acordaos, além de esclarecer que, caso requerido, o TCU poderá fornecer sem custos as correspondentes cópias, de forma impressa; e
1. informar à Procuradoria da República no Distrito Federal que, nos termos do parágrafo único do art. 62 da Resolução TCU 259/2014, os procuradores e membros do Ministério Público credenciados nesta Corte podem acessar os presentes autos de forma eletrônica e automática, ressalvados apenas os casos de eventuais peças classificadas como sigilosas, as quais requerem solicitação formal."
2.	O representante do Ministério Público especializado, Marinus Eduardo De Vries Marsico, discorda da unidade técnica por entender ocorrida a prescrição intercorrente prevista no §1º do art. 1º da Lei 9.873/1999, motivando conforme segue (peça 245) :
"Dissentimos da proposta sugerida pela SecexTCE (instrução a peça 242) , que, ao final, entendendo não ter havido a prescrição e acolhendo em parte as alegações de defesa apresentadas, propôs a condenação dos responsáveis ao ressarcimento de parte do débito e ao pagamento de multa. A nosso sentir, a análise da prescrição da pretensão punitiva e ressarcitória do Tribunal à luz da disciplina da Lei 9.873/1999 comporta encaminhamento diverso, conforme a seguir comentado. 
Seja por analogia ou aplicação direta da Lei 9.873/1999, as duas turmas do STF vêm aplicando o prazo prescricional de 5 anos previsto na lei em questão, cabendo expressamente mencionar, a título ilustrativo, as seguintes decisões: MS 37.772 MC-AgR, Min. Roberto Barroso, Primeira Turma; MS 37.373 AgR, Min. Ricardo Lewandowski, Segunda Turma; MS 32.201, Min Roberto Barroso, Primeira Turma; MS 37.646 AgR, Min. Dias Toffoli, Segunda Turma; MS 37.514 AgR, Min. Cármen Lúcia; RCL 39.497 AgR, Min. Ricardo Lewandowski, Segunda Turma; MS 35.940, Min. Luiz Fux, Primeira Turma) . 
Encontra-se também nas decisões monocráticas a aplicação da aludida norma (MS 36.127-MC/DF e MS 35.940-MC/DF, Rel. Min. Luiz Fux; MS 35.294, MS 35.539/DF e MS 35.971-TP/DF, Rel. Min. Marco Aurélio; MS 34.256 MC/DF, MS 36.054-MC e MS 36.067-MC/DF, Rel. Min. Ricardo Lewandowski) .
Nessa quadra, trazemos para apreciação a ementa do MS 37.834 AgR/DF, Min. Roberto Barroso, Primeira Turma, julgado no último dia 4/4/2022:
'Ementa: Direito Processual Civil. Agravo Interno em Mandado De Segurança. Prescrição da pretensão de ressarcimento ao erário fundada em decisão do Tribunal de Contas da União  (TCU) . Ausência de impugnação dos fundamentos da decisão agravada. 1. Agravo interno contra decisão monocrática por meio da qual concedi a ordem para reconhecer a prescrição da pretensão punitiva e ressarcitória do TCU. 2. A agravante se limitou a reiterar as razões da peça de informações, sem refutar os fundamentos específicos da decisão recorrida. Repetiu alegações acerca da imprescritibilidade da pretensão ressarcitória e de atos de investigação que interromperiam o prazo prescricional. No entanto, tais atos não implicavam diretamente os agravados, sendo inábeis para causar a interrupção da prescrição relativa à conduta que lhes foi imputada. 3. Nos termos do art. 1.021, § 1º, do CPC e do art. 317, § 1º, do RI/STF, cabe à parte agravante impugnar os fundamentos da decisão que pretende reformar. Precedentes. 4. Agravo interno a que se nega provimento.' (negritamos) 
A decisão monocrática agravada pela Advocacia-Geral da União no MS 37.834/DF foi lavrada nos seguintes termos:
'Ementa: DIREITO ADMINISTRATIVO. MANDADO DE SEGURANÇA. PRESCRIÇÃO DA PRETENSÃO DE RESSARCIMENTO AO ERÁRIO FUNDADA EM DECISÃO DO TCU. 1. Mandado de segurança impetrado por agente público condenado a ressarcir danos impostos à União por fraude à licitação e inexecução de convênio ocorridas mais de 12 (doze) anos antes de sua citação. 2. No julgamento do Recurso Extraordinário 636.886 (tema nº 899 da repercussão geral) , em 20.04.2020, o Plenário do STF definiu que a hipótese excepcional de imprescritibilidade prevista no art. 37, § 5º, da Constituição não se caracteriza em caso de pretensão de ressarcimento ao erário fundada em decisão do Tribunal de Contas, porque a condição de que haja ato doloso de improbidade administrativa, assim reconhecido por juízo competente, não se faz presente. Não foi realizada modulação dos efeitos temporais dessa decisão, de modo que não cabe afastar a aplicação da tese ao presente caso. Precedentes. 3. A prescrição da pretensão punitiva do TCU é regulada integralmente pela Lei nº 9.873/1999, que fixa o prazo de 5 (cinco) anos a contar da data da prática do ato. Embora se trate, aqui, de pretensão de ressarcimento ao erário, e não de imposição de sanções, entendo que a referida lei representa a regulamentação mais adequada a ser aplicada por analogia. No caso concreto, a citação do impetrante se deu mais de 12 (doze) anos depois do termo inicial da prescrição. 4. A interrupção da prescrição por ato inequívoco que importe apuração do fato exige identidade entre as irregularidades investigadas e aquelas que futuramente venham a justificar a condenação do responsável, o que não se verifica na espécie. Ressalto, porém, que demonstrada a existência de ato doloso enquadrável na Lei de Improbidade Administrativa, o ressarcimento poderá ser buscado a qualquer tempo pela via judicial (tema nº 897 da repercussão geral) . 5. Segurança concedida.' (negritamos) 
A nosso ver, o entendimento presente em diversos julgados do STF não comporta dúvida quanto à aplicação da linha sedimentada pelo RE 636.886 no tocante à sujeição dos processos de controle aos ditames da Lei 9.783/1999, seja em relação à pretensão punitiva ou ressarcitória.
Em nosso gabinete, os pareceres têm seguido a inteligência do RE 636.886. 
Importa reconhecer, todavia, que a Corte de Contas tem adotado seguidamente a regra definida no Acórdão 1441/2016-TCU-Plenário. Quanto às unidades técnicas, à exceção da Serur, não há padrão de instrução processual que contemple o registro por data dos eventos processuais que interrompem a prescrição com base no referido Acórdão e na Lei 9.873/1999, o que vem dificultando o trabalho das instâncias que atuam em seguida, notadamente as unidades a quem compete o ajuizamento das ações de execução judicial dos acórdãos condenatórios exarados pela Corte. Alertamos para tal situação, de forma mais alongada, nos TC-Processo 028.340/2019-1 e TC-Processo 027.420/2019-1.
Nesse contexto, não obstante a ausência de tratamento uniforme do tema pelas unidades técnicas e a consolidada posição da Corte, mantemos firme o nosso entendimento de que a prescrição dos processos do TCU deva ser regida integralmente pela Lei 9.873/1999. 
Aplicando esse entendimento ao caso presente, observa-se, relacionando-se todos os atos que interromperam o curso da prescrição, que o processo permaneceu paralisado por tempo superior a 3 anos, o que caracteriza a ocorrência da prescrição intercorrente prevista no §1º do artigo 1º da Lei 9.873/1999, senão vejamos.
Conforme indicado nas citações, o débito de que trata a presente TCE decorreu da não comprovação da regular execução financeira do Termo de Parceria 00002/2010 (registro Siafi 731981) , firmado entre o Ministério do Turismo e o Instituto CIA do Turismo. A conduta atribuída aos responsáveis foi a apresentação de comprovantes de despesas (notas fiscais e recibos) contendo falhas em seu corpo, como a ausência de atesto ou de menção ao termo de parceria ou à entidade parceira pública, além do pagamento de taxa de administração. 
A avença esteve vigente de 12/3/2010 a 25/9/2010. O prazo para a apresentação da prestação de contas (25/10/2010) foi respeitado, pois as contas foram prestadas em 20/9/2010 (peça 33) . Os recursos repassados, no valor total de R$ 4.201.005,00, foram transferidos para o Banco do Brasil, ag. 0452, c/c 41579-0, em 9/4/2010 (R$ 2.522.113,50, peça 13) e 1/6/2010 (R$ 1.678.891,50, peça 24) . Conforme extrato bancário a peça 90, os recursos foram depositados em conta corrente cujo titular aparece indicado como 'convenio731981-2010' e os créditos em conta ocorreram efetivamente em 13/4/2010 (peça 90, p. 2) e 4/6/2010 (peça 90, p. 4) , respectivamente.
Embora a Unidade Técnica tenha apontado a data da emissão da ordem bancária como termo inicial para a contagem do prazo prescricional (9/4/2010, peça 242, p. 11, item 25.18-a) , por se tratar de irregularidades que se consumaram a partir das contas que foram prestadas, entendemos que o marco inicial deva ser a data da apresentação da prestação de contas, isto é, 20/9/2010 (peça 33) .
O primeiro ato inequívoco que importou a apuração do fato de que se tem notícia nos autos foi o Parecer Técnico de Análise de Prestação de Contas 048/2011, de 9/5/2011 (peça 175) . 
Posteriormente, seja pela notificação dos responsáveis ou por ato inequívoco que importasse a apuração dos fatos, foi identificada a ocorrência dos seguintes eventos interruptivos do prazo prescricional:
a) notificação do responsável, em 13/5/2011 (peças 176 e 180) . Embora o Ofício 037/2011, em seu preâmbulo, faça referência equivocadamente ao Termo de Parceria 731982/2009 (quando o correto seria 731981/2010) , o Ofício 048/2011 (peça 178) , encaminhado pelo responsável em resposta ao citado Ofício 037/2011, esclarece, também em seu preâmbulo, a questão;
b) Relatório de Auditoria Especial nº 00190.020860/2011-31 (peça 212, p. 230-231) , da Controladoria-Geral da União, de dezembro/2011, no qual a CGU relata o pagamento de taxa de administração;
c) Parecer Técnico de Análise Complementar de Prestação de Contas 11/2012, de 9/2/2012 (peça 181) ;
d) Nota Técnica de Análise de Prestação de Contas Complementar 13/2016, de 25/7/2016 (peça 184) ;
e) Nota Técnica de Reanálise Financeira 727/2016, de 11/10/2016 (peça 185) . 
Cumpre ressaltar que, conquanto haja nos autos um ofício de notificação dirigido ao responsável, datado de 7/2/2014 (peça 183) , tal ofício não foi incluído na relação acima, pois, além de não estar acompanhado de AR que comprovasse a sua entrega, faz referência, em seu item 1, ao 'Convênio nº TP-0006/2009 SIAFI/SICONV nº 658674', que é estranho aos presentes autos. Imagina-se que o ofício, por ser relativo a outra avença, tenha sido incluído no processo por engano.
Feito o esclarecimento, extrai-se da relação de atos que interromperam o curso da prescrição que, entre os eventos interruptivos indicados nas alíneas 'c' e 'd' retro, o processo permaneceu sem movimentação por mais de 4 anos. 
Em consequência, considerando que o artigo 1º, §1º, da Lei 9.873/1999, prevê a incidência da prescrição no procedimento administrativo paralisado por mais de 3 anos, entendemos que se deva reconhecer a ocorrência da prescrição intercorrente, com reflexos sobre todo o processo. 
Nada obstante, na eventual hipótese de que tal entendimento não seja acolhido pelo Colegiado e o Tribunal decida avançar no mérito da TCE, entendemos oportuno tecer algumas considerações sobre o valor do débito. 
Conforme se observa nos extratos da conta específica (peça 90, p. 2-9) e nos extratos de aplicações financeiras (peça 90, p. 10-14) , parte dos recursos transferidos foi aplicada no mercado financeiro. Isso significa que, além dos R$ 4.201.005,00 que foram repassados ao Instituto, a responsabilidade dos gestores alcança também os rendimentos auferidos com as aplicações financeiras. 
Embora esse valor não tenha sido indicado nos autos, é possível calculá-lo, a partir dos lançamentos que integram os extratos da conta específica (peça 90, p. 2-9) . Nesse sentido, o valor total dos rendimentos corresponde à soma de todos os lançamentos a crédito do extrato (R$ 4.409.895,20) , deduzido do valor das ordens bancárias (R$ 2.522.113,50 e R$ 1.678.891,50) ; dos valores aplicados no mercado financeiro (R$ 119.500,00, 15/4/2010, p. 2; e R$ 86.000,00, 7/6/2010, p. 4) ; e de um valor creditado por terceiros na conta específica (R$ 1.722,06, 22/6/2010, p. 4) , cuja origem é desconhecida. Ao se efetuar essa conta, conclui-se que o valor total dos rendimentos auferidos foi de R$ 1.668,14. 
Cumpre mencionar que, em tese, esse valor poderia ser obtido também a partir dos extratos de aplicações financeiras (peça 90, p. 10-14) . Porém, nesse caso particular, isso não é possível, em razão de o extrato de julho/2010 estar incompleto (peça 90, p. 13) . De fato, a observação atenta desse extrato revela que ele não abrange o mês inteiro, já que se refere apenas ao período de 7/7/2010 a 28/7/2010.  
Assim, entendido que o valor total dos rendimentos foi de R$ 1.668,14, tem-se que o valor total gerido, cuja aplicação necessita ser comprovada pelos responsáveis, corresponde ao valor de R$ 4.202.673,14 (R$ 4.201.005,00 + R$ 1.668,14) .
Passando ao exame das despesas, cumpre destacar que o balancete analítico do Instituto Cia do Turismo, competência 08/2010 (peça 36, p. 10) , revela, no detalhamento da conta 'Bancos c/Movimento', que o Instituto, além de sua própria conta corrente (39.629-X) e da conta específica do termo de parceria de que trata a presente TCE (41579-0) , movimentava outras 4 contas relacionadas a transferências governamentais. Essa informação é relevante, pois serve de alerta para a necessidade de que seja observada, com rigor, a conta corrente da qual se originaram os pagamentos a que se referem os inúmeros documentos comprobatórios de despesas que integram a prestação de contas.   
Na instrução que integra a peça 214, a Unidade Técnica, ao compulsar as notas fiscais e outros comprovantes de pagamento que compõem a prestação de contas, elaborou uma extensa e minuciosa tabela com 41 itens (p. 8-22) , relacionando despesas que supostamente teriam sido realizadas com recursos do termo de parceria. Dessas despesas, apenas aquelas relacionadas nos itens 1-15 foram consideradas elegíveis para fins de comprovação. As demais foram desprezadas, pois não estavam acompanhadas dos respectivos comprovantes de pagamento aos fornecedores ou prestadores de serviço. 
Analisando detidamente as despesas elegíveis apresentadas nos itens 1-15 da tabela, observamos que somente aquelas indicadas nos itens 1 e 2 (peça 214, p. 8-9) , realizadas com a empresa Mark Up Participações e Promoções Ltda (peças 40-43) , foram pagas com recursos da conta específica do termo de parceria (41579-0) . Todas as demais, sem exceção (itens 3-15 da tabela) , foram custeadas com recursos provenientes da conta corrente 39.629-X, que abrigava os recursos próprios do Instituto. Diante disso, e não obstante a imensa quantidade de comprovantes de despesa que integram a prestação de contas, somente os pagamentos realizados à empresa Mark Up poderiam, em tese, ser considerados regulares, em razão de serem os únicos comprovadamente efetuados com os recursos transferidos.  
O exame das notas fiscais emitidas pela empresa Mark Up (peça 41, p. 1 e 3) revela que parte dos valores cobrados correspondeu a honorários da agência, o que se assemelha ao pagamento de taxa de administração. Conforme analisado pela Unidade Técnica nos itens 25.33-25.36 (peça 242, p. 13-14) , não havia autorização para a realização de despesas dessa natureza. Esse assunto foi observado pela CGU em auditoria e registrado no item V.8.2 do relatório produzido (peça 212, p. 230-231) , nos seguintes termos: 'Dos R$ 4.017.555,00 relativos à prestação dos serviços da empresa Mark Up, R$ 3.669.000,00 se referem à efetiva prestação de serviços, sendo o restante relativo à taxa de administração de 9,5%. O Instituto Cia do Turismo cobra taxa de administração de 5% incidente sobre os serviços efetivamente prestados'. Mais adiante, na tabela 8, foi indicado o montante de R$ 183.450,00 como sendo o valor da taxa de administração supostamente paga ao Instituto. 
Conquanto concordemos que as despesas com honorários devam ser glosadas, dos valores informados pela CGU no parágrafo anterior só conseguimos confirmar, com base nos documentos que integram os autos, o valor de R$ 4.017.555,00 (serviços prestados pela empresa Mark Up) . No caso da taxa de administração supostamente paga ao Instituto, nem sequer identificamos a realização de despesas dessa natureza tendo o próprio Instituto como beneficiário. Por esse motivo, e diferentemente da Unidade Técnica, deixaremos de utilizar, exceto quanto aos R$ 4.017.555,00, os valores informados pela CGU na apuração do débito. 
Com base nos documentos que integram as peças 40-43, elaboramos a tabela abaixo, na qual foram detalhadamente discriminados as despesas, os pagamentos, as retenções/recolhimentos de tributos e os honorários da agência (taxa de administração) relativos aos serviços prestados pela empresa Mark Up (notas fiscais 14285 e 14682) .
	Nota fiscal 14682  (item 1 da tab -  peça 214, p. 8) 

	ITEM
	DESCRIÇÃO
	VALOR (R$) 
	LOCALIZAÇÃO
	OBSERVAÇÃO

	1
	Valor total da NF
	1.605.511,50
	Peça 41, p. 1
	Soma do vlr. dos serv. discrim.

	2
	Tributos recolhidos
	13.094,96
	Peça 43, p. 2
	Extr., 15/6/2010, peça 90, p. 4

	3
	Vlr. pago à emp. (1-2) 
	1.592.416,54
	Peça 41, p. 2
	Extr., 4/6/2010, peça 90, p. 4

	4
	Taxa de administração
	281.612,00
	Peça 41, p. 1
	Valor informado na NF

	5
	Vlr. comprovado (1-4) 
	1.323.899,50
		Despesa comprovada e aceita

	Nota fiscal 14285 (item 2 da tab- peça 214, p. 9) 

	ITEM
	DESCRIÇÃO
	VALOR (R$) 
	LOCALIZAÇÃO
	OBSERVAÇÃO

	6
	Valor total da NF
	2.412.043,50
	Peça 41, p. 3
	Soma do vlr. dos serv. discrim.

	7
	Tributos recolhidos
	11.529,35
	Peça 43, p. 6
	Extr., 30/4/2010, peça 90, p. 2

	8
	Vlr. pago à emp. (6-7) 
	2.400.514,15
	Peça 42, p. 3
	Extr., 15/4/2010, peça 90, p. 2

	9
	Taxa de administração
	247.943,00
	Peça 41, p. 3
	Valor informado na NF

	10
	Vlr. comprovado (6-9) 
	2.164.100,50
		Despesa comprovada e aceita

Como se vê, embora o valor total despendido com a Mark Up, conforme fora informado pela CGU, seja de R$ 4.017.555,00 (itens (1+6) da tabela acima) , a despesa que efetivamente pode ser considerada regular, isto é, o valor total despendido deduzido dos valores pagos com taxa de administração, totaliza R$ 3.488.000,00 (itens 5+10) . 
Desse modo, considerando que, conforme anteriormente comentado, o valor total gerido foi de R$ 4.202.673,14, o montante dos recursos cuja aplicação não restou comprovada corresponde a R$ 714.673,14 (4.202.673,14 - 3.488.000,00) . Esse é o valor do débito pelo qual devem responder os responsáveis, caso a prescrição não seja reconhecida pelo Tribunal. Essa apuração, a nosso sentir, substitui aquela indicada pela Unidade Técnica nos itens 25.90-25.91 (peça 242, p. 19) . Desse modo, o valor indicado na primeira linha da tabela apresentada no item 25.91 (R$ 755.968,00) deve ser substituído, em nossa compreensão, pelo valor de R$ 714.673,14.
Feitas essas considerações, e com vênias por dissentir da proposta sugerida pela Unidade Técnica, manifestamo-nos por que seja reconhecida a ocorrência da prescrição intercorrente prevista no §1º do artigo 1º da Lei 9.873/1999 e, em consequência, seja o processo arquivado, por ausência de desenvolvimento válido e regular, nos termos do artigo 212 do RI/TCU.
Alternativamente, caso a incidência da prescrição não seja reconhecida pelo Tribunal, manifestamo-nos, em atenção à orientação constante do artigo 62, §2º, do RI/TCU, de acordo com a proposta de mérito sugerida pela Unidade Técnica (peça 242) , ressalvando, porém, que o valor do débito (primeira linha da tabela que integra a peça 242, p. 20, item 31-c) , corresponde a R$ 714.673,14."
	É o relatório.

Marcos Heron Cordeiro (OAB/SC 33.067), Rodrigo Ghisi Dutra (OAB/SC 32.392) e Vanessa Ferreira Buratto (OAB/SC 28.695), representando Jorge Nicolau Meira.

Procurador Marinus Eduardo De Vries Marsico.

TOMADA DE CONTAS ESPECIAL. MINISTÉRIO DO TURISMO. PROJETO "ROAD SHOW PROMOCIONAL ITINERANTE - CAMINHÃO DESTINO BRASIL". IMPUGNAÇÃO DE DESPESAS. CITAÇÃO. REVELIA DE UMA RESPONSÁVEL. OCORRÊNCIA DE PRESCRIÇÃO INTERCORRENTE (RESOLUÇÃO-TCU 344/2022). ARQUIVAMENTO DOS AUTOS.

TOMADA DE CONTAS ESPECIAL (TCE)

Unidade de Auditoria Especializada em Tomada de Contas Especial (AudTCE).

Trata-se de tomada de contas especial instaurada pelo Ministério do Turismo em desfavor de José Nicolau Meira e do Instituto Cia do Turismo em razão de não comprovação da regular aplicação dos recursos recebidos da União relativos ao Termo de Parceria 00002/2010 (Siafi 731981) , que objetivou a realização do projeto "Road Show promocional itinerante - Caminhão Destino Brasil".
2.	O ajuste foi firmado no valor de R$ 4.201.005,00, à conta do parceiro público (MTur) , com vigência entre 12/3/2010 e 25/9/2010 e prazo para apresentação da prestação de contas em 25/10/2010. Os repasses efetivos da União, no valor total da avença, foram realizados por intermédio das ordens bancárias de R$ 2.522.113,50 (9/4/2010) e de R$ 1.678.891,50 (31/5/2010) , acostadas respectivamente às peças 13 e 24.
3.	O tomador de contas concluiu que o prejuízo importaria no valor original de R$ 4.201.005,00, imputando-se a responsabilidade a José Nicolau Meira, na condição de dirigente, e ao instituto, na condição de contratado (peça 207) . 
4.	A proposta da AudTCE, afastada a ocorrência de prescrição conforme o Acórdão 1.441/2016-Plenário, é julgar irregulares as contas dos responsáveis, condenando-os pelo débito (remanescente) apurado nos autos e aplicando-lhes a multa prevista no art. 57 da Lei 8.443/1992.
5.	O representante do Ministério Público especializado (MPTCU) diverge, ante a ocorrência da prescrição intercorrente prevista no art. 1º, §1º, da Lei 9.873/1999. Por consequência, sugere arquivar o processo, por ausência de desenvolvimento válido e regular, nos termos do artigo 212 do RI/TCU.
6.	Alternativamente, caso não reconhecida a incidência de prescrição, adere à proposta de mérito sugerida pela unidade técnica, ressalvando que o valor do débito (primeira linha da tabela que integra a peça 242, p. 20, item 31-c) corresponde a R$ 714.673,14. 
7.	Manifesto concordância à proposta de encaminhamento do parquet, incorporando como minhas razões de decidir os fundamentos expendidos no parecer reproduzido no relatório precedente no que diz respeito à ocorrência da prescrição intercorrente neste caso concreto, sem prejuízo de emitir algumas considerações pontuais.
8.	A prescrição decenal, prevista no citado Acórdão 1441/2016-TCU-Plenário (rel. Min. Benjamin Zymler) , foi corretamente analisada pela unidade instrutora. Assim, suas conclusões pela imputação de débito e multa aos responsáveis estão adequadas à luz daquela baliza jurisprudencial.
9.	Entretanto, vigora atualmente a Resolução-TCU 344, de 11/10/2022, que regulamenta a prescrição para o exercício das pretensões punitiva e de ressarcimento no âmbito desta Corte, estabelecendo a prescrição quinquenal geral ou trienal intercorrente, eventualmente ocorridas nas fases interna e externa da TCE.
10.	Essa resolução, a propósito, tomou por fundamento principal o previsto na Lei 9.873/1999, utilizada pelo representante do MPTCU como parâmetro normativo para propor o arquivamento dos autos ante a ocorrência da prescrição intercorrente. É dizer: a conclusão do parquet está aderente à atual normatização da prescrição no âmbito deste Tribunal.
11.	Nesse sentido, observadas a Lei 9.873/1999 e a Resolução-TCU 344/2022, verificam-se os seguintes eventos interruptivos do prazo prescricional, considerado como marco inicial a data de apresentação da prestação de contas (20/9/2010, peça 33) :
	a) Parecer Técnico de Análise de Prestação de Contas 048/2011, de 9/5/2011 (peça 175) ;
	b) notificação do responsável, em 13/5/2011 (peças 176 e 180) . Embora o Ofício 037/2011, em seu preâmbulo, faça referência equivocadamente ao Termo de Parceria 731982/2009 (quando o correto seria 731981/2010) , o Ofício 048/2011 (peça 178) , encaminhado pelo responsável em resposta ao citado Ofício 037/2011, esclarece, também em seu preâmbulo, a questão;
	c) Relatório de Auditoria Especial 00190.020860/2011-31 (peça 212, p. 230-231) , da Controladoria-Geral da União, de dezembro/2011, no qual relata o pagamento de taxa de administração;
	d) Parecer Técnico de Análise Complementar de Prestação de Contas 11/2012, de 9/2/2012 (peça 181) ;
	e) Nota Técnica de Análise de Prestação de Contas Complementar 13/2016, de 25/7/2016 (peça 184) ;
	f) Nota Técnica de Reanálise Financeira 0727/2016, de 11/10/2016 (peça 185) . 
12.	Conforme salientado pelo Ministério Público de Contas, entre os eventos interruptivos "d" e "e" citados acima, o processo permaneceu paralisado por mais de quatro anos. Nesses termos, incide o previsto no art. 8º da novel resolução, que afirma ocorrer a prescrição intercorrente caso haja paralisação por mais de três anos, pendente de julgamento ou despacho.
13.	Diante do exposto, acompanho integralmente a proposta do parquet no sentido de arquivar o processo com fundamento nos arts. 1º, caput e §1º, da Lei 9.873/1999, 8º e 11 da Resolução/TCU 344/2022 e 143, inciso V, alínea "a", do Regimento Interno.
Ante o exposto, voto no sentido de que o Tribunal adote a minuta de acórdão que ora submeto à deliberação deste Colegiado.
TCU, Sala das Sessões, em 11 de abril de 2023.
Ministro JHONATAN DE JESUS 
Relator